【裁判字號】    99,保險上,3
【裁判日期】    990908
【裁判案由】    給付保險金
【裁判全文】
臺灣高等法院高雄分院民事判決         99年度保險上字第3號
上  訴  人  旺旺友聯產物保險股份有限公司
法定代理人  甲○○
訴訟代理人  丙○○
上  訴  人  宏泰人壽保險股份有限公司
法定代理人  乙○○
訴訟代理人  戊○○
被 上 訴人  丁○○
訴訟代理人  蔡鴻杰律師
上列當事人間請求給付保險金事件，上訴人對於民國98年12月31
日臺灣高雄地方法院97年度保險字第56號第一審判決提起上訴，
本院於民國99年8 月25日言詞辯論終結，判決如下：
    主  文
原判決廢棄。
被上訴人在第一審之訴及假執行之聲請均駁回。
第一、二審訴訟費用由被上訴人負擔。
    事實及理由
一、本件被上訴人起訴主張：(一)被上訴人於民國84年12月27日向
    宏福人壽保險股份有限公司（於89年間更名為宏泰人壽保險
    股份有限公司，下稱宏泰公司）投保終身壽險（保單號碼為
    0000000000），包含意外傷害保險附約之保險金額新台幣（
    下同）2,000,000 元在內（下稱系爭意外傷害附約），保險
    期限為終身。又被上訴人於95年間向友聯產物保險股份有限
    公司（嗣更名為旺旺友聯產物保險股份有限公司，下稱旺旺
    友聯公司）投保團體傷害保險（保險單號碼為1203第5KGPAV
    600001，下稱系爭團體傷害保險契約），保險期間自95年7
    月25日零時起為期l 年，約定身故、殘廢及重大燒燙傷保險
    金額為5,000,000 元。被上訴人於95年11月15日騎乘機車，
    行經高雄市○○路時，遭不明物體擊傷，導致左眼創傷性虹
    彩炎併視網膜剝離，術後併雙眼黃斑部病變，經財團法人私
    立高雄醫學大學附設中和紀念醫院（下稱高醫）為期8 個月
    之治療後，左眼最佳矯正視力為0.06。在系爭團體傷害保險
    契約及系爭意外傷害附約（二者以下稱系爭保險契約）訂立
    前，被上訴人之右眼因白內障造成黃斑部病變導致最佳矯正
    視力為0.04，雖與上開意外事故無關，惟依行政院金融監督
    管理委員會所制定之「傷害保險單示範條款」第5 條第1 項
    之規定，仍得與上開左眼之視力合併，而符合系爭保險契約
    所約定「雙目視力減退至0.06以下者」之第5 殘廢等級，可
    請領保險金額60% 之保險理賠金，即旺旺友聯公司應給付理
    賠金300 萬元（500 萬元×60%=300 萬元），宏泰公司應給
    付理賠金120 萬元（200 萬元×60%=120 萬元）。詎被上訴
    人分別於96年7 月12日及96年7 月27日向上訴人旺旺友聯公
    司及宏泰公司申請上開殘廢理賠金，竟遭拒絕，依保險法第
    34條第1 項規定，被上訴人得向旺旺友聯公司及宏泰公司分
    別請求自96年7 月27日、96年8 月11日起至清償日止按週年
    利率10% 計算之遲延利息，爰依系爭保險契約提起本件訴訟
    等語。聲明求為判決: (一)上訴人旺旺友聯公司應給付被上訴
    人300 萬元，及自96年7 月27日起至清償日止按週年利率10
    % 計算之利息。(二)上訴人宏泰公司應給付被上訴人120 萬元
    ，及自96年8 月11日起至清償日止按週年利率10% 計算之利
    息。(三)被上訴人願供擔保，請准宣告得假執行。
二、上訴人則以：被上訴人係依據意外傷害保險請求理賠，依保
    險法第131 條就意外傷害之定義及系爭保險契約之承保範圍
    之約定，必須被上訴人因意外傷害事故，導致兩眼視力減退
    至0.06以下，方符合第5 殘廢等級保險金給付要件，惟被上
    訴人之右眼視力減退係因白內障造成黃斑部病變所導致，非
    意外傷害事故所造成，且其左眼視力減退至0.06雖係意外傷
    害事故所導致，惟不符合附表所示之殘廢程度情形，故被上
    訴人不能請求上訴人理賠等語置辯。答辯聲明求為判決：(一)
    被上訴人之訴及假執行之聲請均駁回。(二)如受不利之判決，
    願供擔保請准宣告免假執行。
三、原審判決上訴人旺旺友聯公司應給付被上訴人300 萬元，及
    自96年7 月27日起至清償日止按週年利率10% 計算之利息；
    上訴人宏泰公司應給付被上訴人120 萬元，及自96年8 月11
    日起至清償日止按週年利率10% 計算之利息，上訴人不服，
    提起上訴，上訴聲明求為判決：(一)原判決廢棄。(二)被上訴人
    在第一審之訴及假執行之聲請均駁回。被上訴人則答辯聲明
    求為判決: 駁回上訴。
四、兩造不爭執事項如下:
  (一)被上訴人於84年12月27日向上訴人宏泰公司（原名稱為宏福
    人壽股份有限公司）投保系爭意外傷害附約，約定意外保險
    金200萬元，保險期限為終身，有保險單在卷可證。
  (二)被上訴人向上訴人旺旺友聯公司（原名稱為友聯產物保險股
    份有限公司）投保系爭團體傷害保險，保險期間自95年7 月
    25日零時起為期l 年，約定身故、殘廢及重大燒燙傷保險金
    為5,000,000 元，有保險證明書在卷可證。
  (三)被上訴人於95年11月15日騎乘機車，行經高雄市○○路時，
    遭不明物體擊傷，導致左眼創傷性虹彩炎併視網膜剝離，術
    後併雙眼黃斑部病變，經高醫治療後，左眼最佳矯正視力為
    0.06 。
  (四)被上訴人之右眼視力最佳矯正視力為0.04，視力減退至0.04
    係在系爭保險契約訂立前，因白內障造成黃斑部病變所導致
    ，非意外傷害事故所致，並有診斷證明書在卷可證。
  (五)如被上訴人請求有理由時，則上訴人應給付之金額即如原審
    判決主文第一、二項所示。
  (六)被上訴人與旺旺友聯公司所訂立之系爭團體傷害保險契約，
    及與宏泰公司所訂立之系爭意外傷害附約，均以「傷害保險
    單示範條款」作為系爭保險契約之一部分，且行政院金融監
    督管理委員會規定於95年10月1 日以後發生之理賠事故，其
    殘廢等級一律適用「傷害保險單示範條款」之「殘廢程度與
    保險金給付表」即如附表所示，故本件應適用附表所示之殘
    廢等級（見本院卷第68、70頁）。
  (七)依系爭保險契約之約定，一目視力減退至0.04，上訴人毋庸
    理賠。
五、兩造之爭執點為: 依系爭團體傷害保險契約第8 條第3 項及
    系爭意外傷害附約第8 條第3 項，暨「傷害保險單示範條款
    」第5 條第3 項之規定，合併系爭保險契約訂立前之殘廢，
    可領如附表所列較嚴重項目的殘廢保險金者，上訴人應按較
    嚴重的項目給付殘廢保險金，所謂合併系爭保險契約訂立前
    之殘廢，是否以意外傷害事故所造成且需符合如附表所示之
    殘廢程度者為限？茲分述如下:
（一）查，「傷害保險單示範條款」第2 條（保險範圍）第1 項
      規定：「被上訴人於本契約有效期間內，因遭受『意外』
      傷害事故，致其身體蒙受傷害而致殘廢或死亡時，本公司
      依照本契約的約定，給付保險金。」、同條第2 項規定：
      「前項所稱意外傷害事故，指非由疾病引起之外來突發事
      故。」；系爭意外傷害附約第3 條（保險範圍）第1 項約
      定：「被保險人於本附約有效期間內，因遭受『意外』傷
      害事故，致其身體蒙受傷害而致重大燒燙傷、殘廢或死亡
      時，本公司依照本附約的約定，給付保險金。」、同條第
      2 項規定：「前項所稱意外傷害事故，指非由疾病引起之
      外來突發事故。」；系爭團體傷害保險契約第5 條（保險
      範圍）第1 項約定：「被保險人於本契約有效期間內，因
      遭受『意外』傷害事故，致其身體蒙受傷害而致殘廢或死
      亡時，依照本契約的約定，給付保險金。」、同條第2 項
      規定：「前項所稱意外傷害事故，指非由疾病引起之外來
      突發事故。」等情，有傷害保險單示範條款、系爭意外傷
      害附約、系爭團體傷害保險契約在卷可證（見原審卷第10
      至17頁、第35至43頁、本院卷第71至74頁），依上開「傷
      害保險單示範條款」第2 條、系爭意外傷害附約第3 條、
      系爭團體傷害保險契約第5 條之約定，被上訴人得向上訴
      人申請理賠範圍，應僅限於「意外」傷害事故所造成之殘
      廢或死亡為限，疾病所造成之殘廢或死亡，則不在上訴人
      理賠範圍，是系爭保險契約訂立後，上訴人僅就「意外」
      傷害事故所造成之殘廢負理賠責任，則就訂立系爭保險契
      約「前」之「殘廢」，上訴人之保險理賠範圍亦應以「意
      外」傷害事故所造成之「殘廢」為限，不宜大於訂立系爭
      保險契約後之保險範圍，而將非意外事故所造成非屬如附
      表所示殘廢程度之「傷害」包括在內，是上訴人辯稱：合
      併系爭保險契約訂立前之殘廢，以意外傷害事故所造成之
      殘廢者為限等情，應堪採信，被上訴人主張合併系爭保險
      契約訂立前之殘廢，不以意外傷害事故所造成之殘廢者為
      限云云，不足採信。
（二）次查，「傷害保險單示範條款」第5 條第1 項規定：「被
      保險人於本契約有效期間內遭受第2 條約定的意外傷害事
      故，自意外傷害事故發生之日起180 日以內致成附表所列
      殘廢程度之一者，本公司給付殘廢保險金，其金額按該表
      所列之給付比例計算。．．．」、同條第3 項規定: 「被
      保險人因本次『意外』傷害事故所致之『殘廢』，如合併
      以前（含本契約訂立前）的殘廢，可領附表所列較嚴重項
      目的殘廢保險金者，本公司按較嚴重的項目給付殘廢保險
      金，但以前的殘廢，視同已給付殘廢保險金，應扣除之。
      」；系爭意外傷害附約第8 條第1 項規定：「被保險人於
      本附約有效期間內遭受第3 條約定的意外傷害事故，自意
      外傷害事故發生之日起180 日以內致成附表二所列殘廢程
      度之一者，本公司給付殘廢保險金，其金額按該表所列之
      給付比例計算。．．．」、同條第3 項規定: 「被保險人
      因本次『意外』傷害事故所致之『殘廢』，如合併以前（
      含本附約訂立前）的殘廢，可領附表二所列較嚴重項目的
      殘廢保險金者，本公司按較嚴重的項目給付殘廢保險金，
      但以前的殘廢，視同已給付殘廢保險金，應扣除之。」；
      系爭團體傷害保險契約第8 條第1 項規定：「被保險人於
      本契約有效期間內遭受第5 條約定的意外傷害事故，自意
      外傷害事故發生之日起180 日以內致成附表二所列28項殘
      廢程度之一者，本公司給付殘廢保險金，其金額按該表所
      列之給付比例計算。」、同條第3 項規定: 「被保險人因
      本次『意外』傷害事故所致之『殘廢』，如合併以前（含
      本契約訂立前）的殘廢，可領附表所列較嚴重項目的殘廢
      保險金者，本公司按較嚴重的項目給付殘廢保險金，但以
      前的殘廢，視同已給付殘廢保險金，應扣除之。」等情，
      有傷害保險單示範條款、系爭意外傷害附約、系爭團體傷
      害保險契約在卷可證（見原審卷第10至17頁、第35至43頁
      、本院卷第71至74頁），且為兩造所不爭執，堪予採信。
      準此，系爭保險契約所稱之「殘廢」，係以如附表「殘廢
      程度」欄所示之殘廢為限，且所稱之「殘廢」係指「意外
      」傷害事故所造成之殘廢為其保險範圍，已如前述，如係
      疾病所造成之殘廢，及意外傷害事故所造成之非屬如附表
      「殘廢程度」欄所示之「傷害」，則不在上訴人承保範圍
      ，上訴人不負理賠責任，此約定對於系爭保險契約訂立「
      前」的「殘廢」，亦應有適用，較為合理，否則，如認在
      系爭保險契約訂立「前」的「殘廢」，包括「非意外」傷
      害事故所造成者在內，且其「傷害」程度不需達附表「殘
      廢程度」欄所示之「殘廢」情形，則將發生系爭保險契約
      訂立「前」之保險範圍「大」於系爭保險契約之保險範圍
      之不合理現象。另依上開「如合併以前（含本附約訂立前
      ）的殘廢，可領附表所列較嚴重項目的殘廢保險金者，本
      公司按較嚴重的項目給付殘廢保險金，但以前的殘廢，『
      視同』已給付殘廢保險金，應扣除之。」之約定內容觀之
      ，既「視同」已給付殘廢保險金，即表示被上訴人在系爭
      保險契約訂立前的「傷害」必需符合附表所示之殘廢程度
      （始可稱為「殘廢」），且係意外傷害事故所造成者之可
      申領殘廢保險金之情形始可，否則如何「視同」已給付殘
      廢保險金，上訴人亦將無法依上開約定，扣除該「視同」
      已給付之殘廢保險金，對上訴人不甚公平，例如：簽約前
      ，被保險人因意外傷害事故致1 目「失明」，簽約後，因
      意外傷害事故致一目視力減退至0.06以下，則理賠金額為
      保險金額之30% （70% ─40% ＝30% ）；簽約前，被保險
      人因非意外傷害事故致1 目視力減退至「0.04以下」（依
      本件保險契約之約定均不理賠），簽約後，因意外傷害事
      故致一目視力減退至0.06以下，如謂保險公司應理賠，則
      因無「視同」已給付之殘廢保險金可供扣除，則理賠金額
      為保險金額之60% ，反較訂立保險契約前已1 目「失明」
      者為多，顯不合理，是上訴人辯稱：合併系爭保險契約訂
      立前之「殘廢」，以意外傷害事故所造成，且需符合如附
      表所示之殘廢程度者為限等情，尚堪採信，被上訴人主張
      合併系爭保險契約訂立前之「殘廢」，不以意外傷害事故
      所造成及符合如附表所示之殘廢程度者為限云云，無足取
      。
（三）又查，被上訴人於95年11月15日騎乘機車，行經高雄市○
      ○路時，遭不明物體擊傷，導致左眼創傷性虹彩炎併視網
      膜剝離，術後併雙眼黃斑部病變，經高醫治療後，左眼最
      佳矯正視力為0.06，而被上訴人之右眼視力最佳矯正視力
      為0.04，其右眼視力減退至0.04係在系爭保險契約訂立前
      ，因白內障造成黃斑部病變所導致，非意外傷害事故所造
      成等情，為兩造所不爭執，是被上訴人之右眼視力減退至
      0.04既係在系爭保險契約訂立前，因白內障造成黃斑部病
      變所導致，非意外傷害事故所造成，且其傷害情形不符合
      如附表所示之殘廢程度，依上開（一）、（二）之說明，
      被上訴人即不得依系爭團體傷害保險契約第8 條第3 項及
      系爭意外傷害附約第8 條第3 項，暨「傷害保險單示範條
      款」第5 條第3 項之規定，將本件意外傷害事故所導致左
      眼視力減退至0.06，合併系爭保險契約訂立前之傷害即右
      眼視力減退至0.04，而請領如附表之2-1-2 項次所示第5
      殘廢等級之保險金。另被上訴人左眼視力減退至0.06雖係
      意外傷害事故所導致，惟不符合附表所示之「殘廢程度」
      情形，亦不得向上訴人請求理賠，從而被上訴人請求上訴
      人旺旺友聯公司給付300 萬元，及自96年7 月27日起至清
      償日止按週年利率10% 計算之利息；上訴人宏泰公司給付
      120 萬元，及自96年8 月11日起至清償日止按週年利率10
      % 計算之利息，應屬無據，不予准許。
六、綜上所述，被上訴人本於系爭保險契約，請求上訴人旺旺友
    聯公司給付300 萬元，及自96年7 月27日起至清償日止按週
    年利率10% 計算之利息；上訴人宏泰公司給付120 萬元，及
    自96年8 月11日起至清償日止按週年利率10% 計算之利息，
    均為無理由，不應准許。其假執行之聲請亦失所附麗，應併
    予駁回。原審判命上訴人給付，並為假執行之宣告，自有未
    洽。上訴意旨指摘原判決不當，求予廢棄改判，為有理由。
    自應由本院予以廢棄改判如主文第二項所示。
七、據上論結，本件上訴為有理由，依民事訴訟法第450條、第
    78條，判決如主文。
中    華    民    國    99    年    9     月    8    日
                            民事第三庭
                                審判長法官  張國彬
                                法      官  吳登輝
                                法      官  鄭月霞
以上正本證明與原本無異。
如對本判決上訴，須於判決送達後20日內向本院提出上訴狀，其
未表明上訴理由者，應於上訴後20日內向本院提出上訴理由書（
均須按他造當事人之人數附繕本）。上訴時應提出委任律師或具
有律師資格之人之委任狀，並依附註條文規定辦理。如委任律師
提起上訴者，應一併繳納上訴審裁判費。
中    華    民    國    99    年    9     月    8    日
                                書  記  官  白  蘭
附註：
民事訴訟法第466 條之1 ：
對於第二審判決上訴，上訴人應委任律師為訴訟代理人，但上訴
人或其法定代理人具有律師資格者，不在此限。
上訴人之配偶、三親等內之血親、二親等內之姻親，或上訴人為
法人、中央或地方機關時，其所屬專任人員具有律師資格並經法
院認適當者，亦得為第三審訴訟代理人。
第1 項但書及第2 項情形，應於提起上訴或委任時釋明之。

司法院資訊處製作；財團法人民間司法改革基金會備份。
